臺灣士林地方法院刑事裁定　　　　　　 100年度聲字第1254號
聲　請　人　臺灣士林地方法院檢察署檢察官
受　刑　人　吳寶炤
上列聲請人因受刑人涉犯野生動物保育法案件（99年度偵字第25
83號），單獨聲請宣告沒收（100 年度執聲字第798 號、99年度
緩字第1096號），本院裁定如下：
    主  文
扣案如附表編號三所示之喋喋吸蜜鸚鵡壹隻沒收。
其餘聲請駁回。
    理  由
一、本件聲請意旨詳如附件聲請書所載。
二、按檢察官依第253 條或第253 條之1 為不起訴或緩起訴之處
    分者，對供犯罪所用、供犯罪預備或因犯罪所得之物，以屬
    於被告者為限，得單獨聲請法院宣告沒收，刑事訴訟法第
    259 條之1 定有明文。又按犯野生動物保育法第40條之罪，
    查獲之保育類野生動物「得」沒收之，同法第52條第1 項前
    段定有明文。
三、經查：
（一）受刑人吳寶炤為臺北縣汐止市（現改制為新北市汐止區○
      ○○街135 號1 樓「大湖水族設計坊」之負責人，明知附
      表所示之鳥類乃中央主管機關行政院農業委員會公告之瀕
      臨絕種保育類野生動物，未經主管機關同意，不得在公共
      場所陳列、展示，竟於民國（下同）94年某日起，自姓名
      年籍不詳之人處收受喋喋吸蜜鸚鵡1 隻，自98年9 月中旬
      自姓名年籍不詳之人收受珍達錐尾鸚鵡2 隻、折衷鸚鵡1
      隻後，即基於販賣之意圖，於上址店面陳列、展示附表所
      示之鳥類。嗣於99年1 月27日下午2 時55分，經行政院海
      岸巡防署海岸巡防總局北部地區巡防局臺北縣機動查緝隊
      人員至上址查看，當場扣得如附表所示之鳥類，核其前開
      所為係違反野生動物保育法第35條第1 項之規定，應依同
      條例第40條第2 款規定處斷，並經臺灣士林地方法院檢察
      署檢察官偵查後，以99年度偵字第2583號為緩起訴處分，
      緩起訴期間1 年，復經台灣高等法院檢察署於99年7 月5
      日以99年度上職議字第9117號駁回再議確定，受刑人已於
      緩起訴期間內依檢察官之命令，遵期於99年8 月12日向財
      團法人臺灣更生保護會士林分會支付新臺幣2 萬元，並於
      緩起訴處分確定後3 個月內完成指定之「預防再犯暨保護
      被害人法治教育系列課程」4 小時，緩起訴於100 年7 月
      4 日期滿未經撤銷等情，此有上開緩起訴處分書、再議處
      分書（99年度偵字第2583號卷第44至45、49至50頁）、緩
      起訴處分命令通知書、99年8 月12日訊問筆錄（99年度緩
      字第1096號卷內）、法治教育報到進行單等資料（99年度
      緩護命字第678 號）在卷可按，並經本院調閱前開案卷查
      核無訛。
（二）扣案如附表所示之鳥類均屬行政院農業委員會公告之保育
      類野生動物，且為受刑人所有供其犯野生動物保育法第35
      條、第40條第2 項之罪所用之物等情，業據受刑人供明在
      卷，並有臺北市立動物園99年1 月27日鑑定報告書、保育
      小組聯合查緝執行紀錄表、森林暨自然保育警察隊羅東分
      隊責付保管單、扣案物品照片在卷可稽（99年度偵字2583
      號卷第16至23頁），另經本院向行政院農業委員會再次查
      詢結果，附表所示鳥類迄今仍屬公告之保育類野生動物，
      此有本院公務電話紀錄及該會公告資料在卷可參，因此，
      聲請人就附表編號3 所示之鳥類單獨聲請宣告沒收，本院
      認核與首揭法條規定並無不合，應予准許。
（三）末按刑罰法令關於沒收之規定，有採職權沒收主義與義務
      沒收主義。職權沒收，指法院就屬於被告所有，並供犯罪
      所用或因犯罪所得之物，仍得本於職權為斟酌沒收與否之
      宣告，例如刑法第38條第1 項第2 款、第3 款、第3 項前
      段等屬之。義務沒收，又可分為絕對義務沒收與相對義務
      沒收二者。前者指凡法條規定「不問屬於犯人與否，沒收
      之」者屬之，法院就此等之物，無審酌餘地，除已證明滅
      失者外，不問屬於犯人與否或有無查扣，均應沒收之；後
      者指凡供犯罪所用或因犯罪所得之物，均應予以沒收，但
      仍以屬於被告或共犯所有者為限（最高法院93年度台上字
      第2751號判決要旨參照）。換言之，前揭野生動物保育法
      第52條第1 項前段之規定，就查獲之保育類野生動物應係
      採職權沒收主義，因此，自得本於職權斟酌沒收與否，準
      此，查扣案如附表編號1 、2 所示之鳥類，固然亦屬行政
      院農業委員會迄今仍公告之保育類野生動物，為受刑人所
      有供其犯罪所用之物，並責付受刑人保管，已見前述，然
      經聲請人於100 年7 月14日電詢結果，受刑人回覆附表編
      號1 、2 所示之鳥類業於餵食中自行飛走，此有前揭森林
      暨自然保育警察隊羅東分隊責付保管單、刑事執行案件進
      行單（99年度緩字第1096號卷內）在卷可參，是以，本院
      考量雖無法證明業已滅失，但為免將來執行上之困難，以
      不諭知沒收為宜，從而，聲請人就附表編號1 、2 所示鳥
      類單獨聲請沒收部分，礙難准許，應予駁回。
四、依刑事訴訟法第220 條、第259 條之1 、野生動物保育法第
    52 條 第1 項前段，裁定如主文。
中    華    民    國  100     年    7     月    28    日
                  刑事第七庭  法  官      黃欣怡
以上正本證明與原本無異。
如不服本裁定應於送達後5 日內向本院提出抗告狀。
                              書記官      謝文傑
中    華    民    國   100    年    7     月    29    日
附表：扣案之保育級鳥類
┌─┬──────────┬────┬─────────┐
│  │品                名│數    量│備              註│
├─┼──────────┼────┼─────────┤
│  │珍達錐尾鸚鵡（學名：│貳隻    │99年1 月27日責付受│
│1 │Aratinga jandaya）  │        │刑人保管，但於100 │
│  │                    │        │年農曆年前後，於餵│
│  │                    │        │食中自行飛走。    │
├─┼──────────┼────┼─────────┤
│2 │折衷鸚鵡（學名：    │壹隻    │同上              │
│  │Eclectusroratus)    │        │                  │
├─┼──────────┼────┼─────────┤
│3 │喋喋吸蜜鸚鵡( 學名：│壹隻    │目前僅餘之扣押物  │
│  │Loriusgarru lus)    │        │                  │
└─┴──────────┴────┴─────────┘